臺灣高等法院民事判決　　　　　　　　 93年度重上字第638號
上　訴　人　甲○○
　　　　　　　　　　　　號
上　訴　人　乙○○
　　　　　　　　　　　　號
前列二人共同
訴訟代理人　任　兵律師
被上訴人　　財團法人台灣省天主教會新竹教區
法定代理人　戊○○
訴訟代理人　林進塗律師
上列當事人間請求拆屋還地事件，上訴人對於中華民國93年10月
21日臺灣桃園地方法院92年度重訴字第312號第一審判決提起上
訴，本院於94年4月12日言詞辯論終結，判決如下：
    主  文
原判決關於命上訴人應將如原判決附表編號13至編號15，坐落桃
園縣中壢市○○段第450地號、第450之1地號土地上如原判決附
圖所示Ｈ、Ｉ、Ｊ之建物交還被上訴人部分，及該部分假執行之
宣告，暨訴訟費用之裁判均廢棄。
前開廢棄部分，被上訴人在第一審之訴及其假執行之聲請均駁回
。
其餘上訴駁回。
第一、二審訴訟費用由被上訴人負擔10分之1，餘由上訴人負擔
。
    事實及理由
一、本件被上訴人起訴主張：被上訴人於54年4月14日以買賣為
    原因取得坐落桃園縣中壢市○○段第450地號、第450之1地
    號土地，旋於其上搭建如原判決附圖所示之如原判決附表編
    號1至編號15所示之建物，並指派訴外人義大利籍賴利華神
    父代為管理，籌設聖心幼稚園，聘僱上訴人甲○○為聖心幼
    稚園園長並管理幼稚園事務。嗣65年間，訴外人賴利華神父
    調回義大利，被上訴人即將系爭土地及系爭建物借予上訴人
    甲○○作為繼續開設聖心幼稚園之用，上訴人甲○○即與其
    夫即上訴人乙○○占有使用系爭土地及系爭建物，迄今已逾
    40年。於此期間內，上訴人甲○○未經被上訴人同意，並擅
    自於系爭土地上搭建如原判決附表所示編號16至23號地上物
    。現因聖心幼稚園已停止招生，被上訴人計劃收回系爭土地
    及系爭建物，重新建築以作為「愛家啟智中心」之用，經分
    別於92年6月24日及同年7月10日，以新竹英明街郵局第786
    號及第850號存證信函，通知上訴人應於92年7月30日前搬離
    並交還系爭土地及系爭建物予被上訴人，詎上訴人不予理會
    ，爰以起訴狀繕本送達上訴人時，作為終止被上訴人與上訴
    人甲○○間使用借貸關係之意思表示，並依民法第470條第1
    項、第2項、第472條第1項第1款及第767條排除侵害之規定
    ，請求上訴人應自如原判決附表編號一至編號十五，坐落桃
    園縣中壢市○○段第四五○地號、第四五○之一地號土地上
    如原判決附圖所示之建物遷出，將上開建物及土地交還被上
    訴人，上訴人甲○○並應將如原判決附表編號十六至編號二
    三，坐落上開土地上如原判決附圖所示之地上物拆除。並聲
    明：上訴駁回。
二、上訴人辯稱：60年初被上訴人僅提供系爭土地上之校地、教
    堂及宿舍乙間，供上訴人甲○○設立聖心幼稚園，其餘建築
    月仍支付被上訴人新台幣（下同）2萬元之租金。而上訴人
    甲○○係於93年3月6日向教育主管機關報停止招生一年，並
    非停辦。再按土地法應優先於民法規定之適用，故契約未定
    期限者，除有相反之意思表示外，應解為不定期，而非永久
    。依最高法院5年上字第1211號判例，解為應依習慣，倘無
    習慣，則應請求法院予以酌定。本件被上訴人未於訴訟之前
    聲請管轄法院酌定期限，違反程序要件，應駁回其訴。另上
    訴人甲○○並非受聘於被上訴人，而係聖心幼稚園之實際負
    責人，並未向被上訴人支領薪資等語。並聲明：(一)原判決廢
    棄。(二)駁回被上訴人在第一審之訴及其假執行之聲請。
三、經查被上訴人主張其為系爭坐落桃園縣中壢市○○段第450
    地號、第450之1地號土地之所有權人，系爭土地上之如原判
    決附表編號1至編號15所示建物係作為上訴人甲○○開設聖
    心幼稚園之用，上訴人等占有使用系爭土地及系爭建物迄今
    已逾40年，上訴人甲○○並於系爭土地上搭建如原判決附表
    所示編號16至23號所示地上物等事實，業據提出土地登記謄
    本及照片為證（原審卷，11至16頁），且為上訴人所不爭，
    堪信為真實。
四、被上訴人主張：如原判決附表編號1至編號15所示建物係其
    所有等語，上訴人則主張：除教堂外，其餘系爭土地上之建
    物均為上訴人所建，幫我蓋房子的人是丙○○等語。經查上
    訴人所提之座談會紀錄第五項第1、4點明載：包括上訴人及
    教區主教在內之座談會出席人員均同意聖心幼稚園坐落天主
    堂內，隸屬於被上訴人，上訴人甲○○興建教室七間，董事
    會核准甲○○離職時無價奉獻教會，繼續辦學之用（原審卷
    ，103頁），被上訴人對此紀錄之真正並不爭執。證人丙○
    ○亦到庭證稱：「本來側面有一棟，後來我蓋的是正面的那
    一棟，是磚造的，作為教室之用。大門進去那一棟是我蓋的
    ，教堂本來就有」、「我是泥水工，做砌磚抹牆的部分，舊
    的建築本來就有，我只是接下去蓋教室」。「複丈成果圖Ｈ
    、Ｉ、Ｊ部分是我蓋的」、「原來已經有鐵皮屋，我做砌牆
    及地板的部分，將鐵柱子包起來，外型還是一樣，只是改建
    」等語（本院卷，49頁）。上開證據顯示，如原判決附表編
    號13至編號15所示建物即如原判決附圖所示Ｈ、Ｉ、Ｊ所示
    之部分，均為上訴人所建而屬上訴人所有，其餘如原判決附
    表編號1至編號12所示建物部分則為被上訴人所有。
五、被上訴人主張：其於65年間將系爭土地及建物未定返還期限
    而無償借予上訴人甲○○，上訴人二人即占有使用系爭土地
    及系爭建物迄今未還等語。上訴人則辯稱：上訴人甲○○自
    60年間起即每月支付被上訴人2萬元之租金，與被上訴人有
    租賃關係存在等語，並提出仁美里幼稚園規則摘要第九項為
    証（本院卷，34頁）。惟該規則雖記載被上訴人之神父每月
    接受幼稚園之現金資助2萬元，但所謂資助並不等同租賃，
    且其所資助之對象為神父而非被上訴人，故不能以上訴人有
    資助神父之事實，即認為兩造間有租賃關係。且該規則係規
    定資助「需待償還園長之投資後開始」，上訴人所舉證人丁
    ○○到庭證稱：「付給神父的錢每個月都有給，我只知道給
    神父錢，但不知道是作什麼之用。園長不在的時候曾經叫我
    幫他付了兩三次。其他是園長自己交給神父，我親眼看到園
    長付給神父只有一次。付錢給神父的時間在七十幾年間，七
    十二年起我負責管帳，我將收到的錢交給園長，至於錢如何
    花用我不知道」等語（本院卷，五○頁）。丁○○既稱只幫
    上訴人付錢給神父兩次，只親眼看見上訴人付錢給神父一次
    ，並稱其不知道付錢是作何用途，則其証言亦無法證明兩造
    間有租賃關係存在。上訴人既未能提出證據足證兩造間有租
    賃關係存在之事實，其所為上開辯詞並無可採。應認被上訴
    人主張其係將系爭土地及其所有之如原判決附表編號1至編
    號12所示建物無償借予上訴人甲○○等語，為真實。
六、被上訴人將系爭土地及如原判決附表編號1至編號12所示建
    物借予上訴人甲○○，係供其作為繼續開設聖心幼稚園之用
    ，上訴人甲○○亦主張其在系爭土地及系爭建物上經營聖心
    幼稚園，應認借貸之目的即係使上訴人甲○○開設聖心幼稚
    園之用。被上訴人主張聖心幼稚園已停止招生，故上訴人甲
    ○○之使用目的已完成等語，上訴人則辯稱：聖心幼稚園僅
    係向主管機關申請停止招生1年，並未停辦等語。經查上訴
    人甲○○固係於93年3月6日向桃園縣政府申請停辦1年，並
    經桃園縣政府同意備查，有聖心幼稚園函及桃園縣政府函在
    卷可按（原審卷，143、101頁）。惟本件起訴時係在92年8
    月26日，有起訴狀上本院收狀日期章之印文可稽，迄訴訟進
    行中，於92年11月3日原法院履勘現場時，聖心幼稚園均無
    招生之事實，除據上訴人甲○○自承在卷外，並據原法院依
    職權勘驗現場查核無誤，則上訴人甲○○遲至93年3月12 日
    始向桃園縣政府申報停辦1年，應係臨訟而為，是被上訴人
    所主張上訴人甲○○所經營之聖心幼稚園已停止招生乙節，
    即堪信為真實。
七、按借用人應於契約所定期限屆滿時，返還借用物；未定期限
    者，應於依借貸之目的使用完畢時返還之，民法第470條第1
    項前段定有明文。聖心幼稚園既已不再繼續經營，則依本件
    借貸之目的，即應認為使用已完畢。又被上訴人既在起訴狀
    內為終止本件使用借貸之意思表示，此起訴狀繕本並已送達
    上訴人甲○○，應認本件使用借貸關係已經終止。
八、系爭地上物所坐落之系爭土地及如原判附表編號1至編號12
    所示建物為被上訴人所有，上訴人於借貸關係終止後仍占有
    該土地及建物，甲○○並於系爭土地上興建如原判決附表編
    號13至編號23所示建物系爭地上物，上訴人乙○○係甲○○
    之夫，與上訴人甲○○共同占有使用上開土地及建物，上訴
    人等既未能提出證據足證其係有權利占有，則被上訴人主張
    上訴人等係無權占有系爭土地及如原判決附表編號1至編號
    12 所示建物等語，可信為真實。
九、從而被上訴人本於所有權之作用及使用借貸之法律關係，請
    求上訴人遷讓房屋、返還房屋及土地、拆除地上物等，於下
    列部分請求應予准許：(一)請求上訴人甲○○應將如原判決附
    表編號16至編號23所示建物系爭地上物拆除，並請求上訴人
    等2人應自如原判決附表編號1至編號12所示建物遷出，將該
    部分建物及系爭土地返還被上訴人，均為有理由。(二)請求上
    訴人等2人自如原判決附表編號13至編號15所示建物遷出，
    該部分建物雖屬上訴人甲○○所有，但因該部分建物坐落在
    系爭土地上，使用該部分建物即會使用系爭土地，故被上訴
    人請求上訴人等2人自該部分建物遷出，亦屬有理由。但下
    列請求則不應准許：請求上訴人等2人將如原判決附表編號
    13 至編號15所示建物返還被上訴人部分，因該部分建物並
    非被上訴人所有，故其請求返還該部分建物，即屬無理由。
    原審就超過上開應准許部分，為上訴人敗訴之判決，並為假
    執行之宣告，自有未洽。上訴意旨就此部分指摘原判決不當
    ，求予廢棄改判，為有理由。至於上開應准許部分，原審判
    命上訴人給付，並為假執行之宣告，核無違誤，上訴意旨，
    就此部分，仍執陳詞，指摘原判決不當，求予廢棄，為無理
    由，應駁回其上訴。
十、本件事證已臻明確，兩造其餘主張與舉證，無一一論列之必
    要，併此敘明。
十一、據上論結，本件上訴為一部有理由，一部無理由，依民事
      訴訟法第450條、第449條第1項、第79條但書、第85條第1
      項前段，判決如主文。
中　　華　　民　　國　　94　　年　　4 　　月　　19　　日
　　　　　　　　　民事第五庭審判長法　官　林丁寶
　　　　　　　　　　　　　　      法　官  陳博享
　　　　　　　　　　　　　　      法　官  高鳳仙
正本係照原本作成。
如不服本判決，應於收受送達後20日內向本院提出上訴書狀，其
未表明上訴理由者，應於提出上訴後20日內向本院補提理由書狀
（均須按他造當事人之人數附繕本）上訴時應提出委任律師或具
有律師資格之人之委任狀；委任有律師資格者，另應附具律師資
格證書及釋明委任人與受任人有民事訴訟法第466條之一第一項
但書或第二項（詳附註）所定關係之釋明文書影本。
中　　華　　民　　國　　94　　年　　4 　　月　　21　　日
　　　　　　　　　　　　　　　　　書記官　黃慶霽
附註：
民事訴訟法第四百六十六條之一（第一項、第二項）：
對於第二審判決上訴，上訴人應委任律師為訴訟代理人。但上訴
人或其他法定代理人具有律師資格者，不在此限。
上訴人之配偶、三親等內之血親、二親等內之姻親，或上訴人為
法人、中央或地方機關時，其所屬專任人員具有律師資格並經法
院認為適當者，亦得為第三審訴訟代理人。
